臺灣雲林地方法院民事判決　九十一年度訴字第一三九號
　　原　　　告　丙○○
　　被　　　告　乙○○
　　訴訟代理人　甲○○
右當事人間請求分割共有物事件，本院判決如左：
    主      文
兩造共有坐落雲林縣西螺鎮○○段四三五地號、地目建、面積五○六平方公尺土地，
及同段四三六地號、地目建、面積一一九○平方公尺土地，准予合併原物分割，其分
割方法如附圖一之(二)所示：Ａ部分面積七三○平方公尺、Ｃ部分面積一一八平方公尺
由原告取得；Ｂ部分面積四六○平方公尺、Ｄ部分面積三八八平方公尺由被告取得。
訴訟費用由被告負擔二分之一，餘由原告負擔。
    事      實
甲、原告方面：
  一、聲明：如主文第一項所示。
  二、陳述：
    (一)坐落雲林縣西螺鎮○○段四三五地號、地目建、面積五○六平方公尺（登記簿
      登載面積為五四三平方公尺）土地，及同段四三六地號、地目建、面積一一九
      ○平方公尺（登記簿登載面積為一二三一平方公尺）土地（下稱系爭土地），
      分別為兩造所共有，各共有人應有部分比例分別各為二分之一。系爭土地並無
      因物之使用目的不能分割或契約訂有不分割期限之情形，兩造因無法達成分割
      之協議，且鑑於系爭土地之共有人及應有部分比例均相同，為期土地之便利使
      用及增進土地利用價值，爰訴請將系爭土地合併分割。
    (二)原告所提出之分割方案（即如附圖一之(二)所示），有如下之優點：系爭二筆土
      地之共有人及應有部分比例均相同，且相互緊鄰，將系爭二筆土地合併分割，
      符合土地之便利使用，亦能增進土地利用價值；且依原告所提分割方案（以斜
      南北向取直，從中分割），兩造均能依其應有部分，分得南北向地形方整之土
      地，且分得之位置符合目前兩造現有建物使用土地之現狀，又南端亦均臨十二
      公尺之吳厝路，對外交通順暢，有利兩造分得之土地日後能充分利用，並因地
      形方整而能增進其經濟價值；再者，被告分得之土地現雖有部分為第三人廖葉
      所占用，但依民法第八百二十五條規定，各共有人，對於他共有人因分割而得
      之物，按其應有部分，負與出賣人同一之擔保責任。故將來被告如需進行訴訟
      並強制執行，始得實際取回其所分得而被廖葉占用之部分土地，原告對此仍應
      依其應有部分，對被告負與出賣人同一之擔保責任，足見原告所提分割方案與
      兩造分得土地價值均衡平等原則，並無違背。
    (三)現況圖（即附圖一之(一)）Ｆ部分為原告占有使用，但原告願意配合拆遷；至於
      依原告所提分割方案，被告所分得之Ｈ部分占用到原告分得之部分，因此部分
      屬於大廳，原告不至於要求被告拆除。至系爭土地實測面積與土地登記簿登載
      面積不符部分，原告請求依實測面積判決分割。
    (四)對於被告抗辯之陳述：被告主張現為廖葉所占用之部分土地，由兩造依原應有
      部分比例維持共有，僅就其餘土地加以分割，惟此將使得兩造分得之土地地形
      不方整，不利兩造分得土地日後之充分利用，並因地形不方整而勢將減損其經
      濟價值。再者，現為廖葉所占用之部分土地，如繼續由兩造依原應有部分比例
      維持共有，將來勢必仍須再由兩造或兩造之繼承人協議分割或裁判分割，且將
      來再分割後，原告或原告之繼承人分得之土地必然不與原告此次分割所分得之
      土地相毗連而無法合併使用，亦容易造成再分割後之土地面積過小而無法利用
      ，造成土地資源之浪費；況且，「分割共有物，以消滅共有關係為目的。法院
      裁判分割共有物土地時，除因該土地內部分土地之使用目的不能分割（如為道
      路）或部分共有人仍願維持其共有關係，應就該部分土地不予分割或准該部分
      共有人成立新共有關係外，應將土地分配於各共有人單獨所有」、「按分割共
      有物以消滅共有關係為目的，其分割方法，除因該土地內部分土地之使用目的
      不能分割，或部分共有人明示就其分得部分，仍願維持共有關係外，不得將共
      有物之一部分歸部分共有人共有，使創設另一新共有關係」，此有最高法院六
      十九年台上字第一八三一號判例、八十八年度台上字第一九三二號判決可資參
      照，被告主張現為廖葉所占用之部分土地，由兩造依原應有部分比例維持共有
      之分割意見既有前開缺點，原告認為殊非妥適而不同意，稽諸前開判例意旨，
      自應將系爭二筆土地分配於兩造單獨所有，不得將共有物之一部分繼續維持共
      有關係，使創設另一新共有關係。
  三、證據：提出調解不成立證明書、地籍圖謄本（以上均為影本）各乙紙、土地登
      記謄本二份為證。
乙、被告方面：
  一、聲明：駁回原告之訴。
  二、陳述：我同意合併分割，但我希望能夠扣除我姊姊廖葉所占用的部分之後，再
      就其餘部分加以分割，我希望不要拆到我姊姊的房子。
戊、本院依職權勘驗現場，並囑託雲林縣西螺地政事務所測繪現況圖、分割圖。
    理      由
一、按共有人除因物之使用目的不能分割，或契約訂有不分割之期限者外，得隨時請
    求分割共有物；共有物之分割，依共有人協議之方法行之，分割之方法不能協議
    決定者，法院得因任何共有人之聲請以裁判分割，民法第八百二十三條第一項、
    第八百二十四條第一項、第二項定有明文。本件原告主張系爭土地為兩造所共有
    ，各共有人應有部分比例分別各為二分之一，系爭土地性質上並無因物之使用目
    的不能分割之情形，兩造復未約定有不分割之期限，但兩造無法達成分割協議等
    情，業據原告提出調解不成立證明書、土地登記謄本為證，並為被告所不爭執，
    自堪信為真實。是原告以系爭土地兩造未能達成分割協議，訴請裁判分割，自屬
    有據，應予准許。次按數宗土地之共有人相同，且應有部分亦均無異時，若經全
    體共有人同意，自得予以合併分割。本件系爭土地之共有人既均為兩造，且兩造
    於各宗土地之應有部分各均為二分之一，被告復同意將本件系爭土地予以合併分
    割，則原告主張將系爭土地予以合併分割，亦有所憑，自應准許。
二、再按法院分割共有物，應依共有物之性質、經濟效用及全體共有人之利益為適當
    之分配。經查：本件系爭二宗土地相互毗鄰，四三五地號土地位於西南側，略呈
    三角形狀，基地南側臨十二米之道路（吳厝路），基地西側有訴外人廖葉（即兩
    造胞姐）所占用之田厝及農舍（即附圖一之(一)所示Ｅ、Ｇ部分）與原告所占有使
    用田厝（即附圖一之(一)所示Ｆ部分）；四三六地號則位於東北側，略呈梯形狀，
    基地東南側有少部分土地臨十二米之道路，基地上有兩造共同占有使用之三合院
    建物（如附圖一之(一)所示位於西側之Ｈ部分為被告占有使用，位於東側之Ｉ部分
    為原告占有使用），二宗土地合併觀之，則略呈西北東南向之梯形狀，區塊堪稱
    方整，南臨十二米之道路等情，業經本院勘驗現場屬實，製有勘驗筆錄在卷可稽
    ，並請雲林縣西螺地政事務所人員製作複丈成果圖附卷可資佐證。本院審酌在尊
    重兩造占有使用現況之前提下，依原告之分割方案，不僅使得兩造所各自取得之
    部分區塊完整，有助於兩造日後得以作充分、完整之利用，且兩造各自分得之土
    地面臨南側道路之長度相當，兩造通行出入無虞，土地價值應屬相埒，對於兩造
    而言，應屬公平、適切之分割方法，爰定分割方法如主文第一項所示，即如附圖
    一之(二)所示：Ａ部分面積七三○平方公尺、Ｃ部分面積一一八平方公尺由原告取
    得；Ｂ部分面積四六○平方公尺、Ｄ部分面積三八八平方公尺由被告取得。至被
    告固辯稱：我希望能夠扣除我姊姊廖葉所占用的部分之後，再就其餘部分加以分
    割，我希望不要拆到我姊姊的房子等語，並提出如附圖二所示之分割方案。惟按
    「分割共有物，以消滅共有關係為目的。法院裁判分割共有物土地時，除因該土
    地內部分土地之使用目的不能分割（如為道路）或部分共有人仍願維持其共有關
    係，應就該部分土地不予分割或准該部分共有人成立新共有關係外，應將土地分
    配於各共有人單獨所有」，最高法院著有六十九年台上字第一八三一號判例可稽
    。依被告所提分割方案，訴外人廖葉之占用部分（即附圖二所示Ｃ部分）由兩造
    保持共有，惟原告既已明確表示不同意保持共有，而廖葉占用部分又非屬依土地
    之使用目的不能分割之情形，揆諸前開判例意旨，被告之分割方案於法理上已有
    窒礙難行之處；再就分割方法之適切性而言，依被告所提之分割方案，不僅使得
    兩造所分得之之土地區塊崎嶇，難為完整之利用，於土地之價值將有所貶損，且
    兩造所保持共有之Ｃ部分縱然於日後得以順利分割，亦將使得原告或其繼承人分
    割所得之部分，無法與此次分割所得之部分相毗鄰而為完整之利用，此零碎分割
    之結果，更有所減損於土地之價值，是被告所提分割方案，自難認符合全體共有
    人之利益。至被告依原告之分割方案所取得之土地上固有廖葉所占有使用之建物
    坐落其上，惟廖葉若屬無權占有，被告自得依法訴請拆屋還地，縱然被告多此勞
    費，惟基於前述採納原告分割方案之理由（尤其是尊重兩造占有使用現況），本
    院認原告之分割方案亦無悖逆於公平原則。
三、末按複丈如發現原測量或抄錄錯誤時，應報經直轄市或縣（市）主管機關核准後
    ，始得更正有關地籍圖冊。前項所稱原測量錯誤，係指原測量成果與實地有不一
    致情形，且權利關係人對土地界址並無爭議者而言；所稱抄錄錯誤係指錯誤因複
    丈人員記載之疏忽所引起，並有資料可資核對者而言。第一項原測量錯誤純係技
    術引起者或抄錄錯誤者，直轄市或縣（市）主管機關得授權地政事務所逕行更正
    。前項所稱原測量錯誤純係技術引起者，係指原測量錯誤純係觀測、量距、整理
    原圖或計算面積等錯誤所致，並有原始資料可稽者而言，地籍測量實施規則第二
    百三十二條定有明文。是土地面積與土地登記簿所載不符，如係純由登記錯誤或
    技術引起之原測量錯誤，地政機關自得於發現錯誤時，逕為辦理更正登記。如屬
    上開以外之原因所致者，法院亦可參考地政機關實測所得之面積判決分割，並於
    理由欄敘明面積不符之情節，待判決確定後，再由當事人持判決逕向地政機關聲
    請一併為更正與分割之登記。經查：系爭土地經本院請雲林縣西螺地政事務所測
    量結果，四三五地號之土地登記簿登載面積為五四三平方公尺，實際測量計算所
    得之面積則為五○六平方公尺；四三六地號之土地登記簿登載面積為一二三一平
    方公尺，實際測量計算所得之面積則為一一九○平方公尺，此有系爭土地複丈成
    果圖及土地登記簿謄本在卷可憑，而原告亦向本院表明願依實測面積分割，被告
    對此則無爭執，是依上開說明，本院自可參考地政機關實測面積，判決分割，嗣
    待判決確定後，再由兩造持該判決逕向地政機關聲請一併為更正與分割之登記，
    附此敘明。
四、本件係因分割共有物而涉訟，被告之行為可認按當時之訴訟程度，為伸張或防禦
    權利所必要，故勝訴之原告亦應負擔一部訴訟費用，併予敘明。
據上論結，本件原告之訴為有理由，依民事訴訟法第八十一條第二款、第七十八條，
判決如主文。
中　　　華　　　民　　　國　　九十一　　年　　　四　　　月　 　 三十 　 日
                                臺灣雲林地方法院民事第一庭
~B審判長法官　蕭守田
~B法　　　官　鍾貴堯
~B法　　　官　李明益
右為正本係照原本作成。
如不服本判決，應於本判決送達後二十日內向本院提出上訴狀。（須附繕本）
中　　　華　　　民　　　國　　九十一　　年　　　四　　　月　 　 三十 　 日
~B法院書記官　蘇靜怡
